臺灣士林地方法院民事判決  
110年度訴字第1297號
原      告  陳美霞  
            詹惠如  
            詹錦文  
            詹惠雯  
            詹玉茹  
上五人共同
訴訟代理人  游敏傑律師
            賴可欣律師
被      告  詹家豪  
            詹家威  
            詹夢蘋  
            詹家安  
兼上一人
法定代理人  陳玲平  
訴訟代理人  陳郁婷律師
複代理人    林哲丞律師
            王介文律師
            蘇育鉉律師
上列當事人間請求履行協議等事件，本院於民國111年11月30日
言詞辯論終結，判決如下：
    主  文
被告應給付原告新臺幣壹佰捌拾壹萬捌仟肆佰貳拾壹元，及自民
國一百一十年四月三十日起至清償日止，按年利率百分之五計算
之利息。
訴訟費用由被告負擔。
本判決第一項，原告以新臺幣陸拾壹萬元為被告供擔保後，得假
執行，但被告以新臺幣壹佰捌拾壹萬捌仟肆佰貳拾壹元為原告預
供擔保，得免為假執行。
    事實及理由
一、原告起訴主張：訴外人詹中島、詹志焜前於民國79年6月21
    日簽訂信託約定書，約定雙方就重測前臺北縣○○鎮○○段○○○○
    段0000○0000○0000○0000○0000地號土地（應有部分各8分之1
    ，下稱31-5地號等5筆土地，分則逕稱地號）各擁有2分之1
    ，惟全部信託登記至詹志焜名下。詹中島死亡，其繼承人即
    伊與詹志焜經本院調解成立，詹志焜應將前開土地應有部分
    2分之1移轉登記予原告，然因故仍未能完成。詹志焜死亡後
    ，其繼承人即被告與伊於108年12月17日簽訂協議書（下稱
    系爭協議書），約定被告應將新北市○○區○○段000○000○000○
    000○000地號土地（即重測前之90-2、90-5、90-7地號土地
    ，下稱系爭土地，分則逕稱地號）應有部分2分之1移轉登記
    予伊各5分之1，並預估補償遺產稅款為408萬4,188元，以及
    如國稅局認定移轉登記為贈與行為時，再按10％稅率計算價
    購金免稅額補償款，暨717地號土地經價購時之處理事宜等
    ，同日伊依約匯付新臺幣（下同）100萬元至被告指定之帳
    戶。嗣兩造就713、714、716、718地號土地經本院調解成立
    並辦畢移轉登記。而717地號土地則由新北市政府以2,022萬
    8,089元價購，依約價購款由兩造均分即1,011萬4,045元，
    又遺產稅款部分經國稅局核定溢繳299萬1,752元退還予被告
    ，經被告將該筆款項交付予伊，國稅局亦核定移轉土地為返
    還信託財產，而非贈與行為，毋庸計算價購金免稅額補償款
    ，則717地號土地之價款加計先前給付100萬元，並扣除伊已
    受領299萬1,752元，被告應再給付812萬2,292元，惟被告僅
    匯付630萬3,871元，爰依民法第153條第1項、第199條第1項
    及系爭協議書第4條約定，提起本件訴訟，請求被告返還差
    額181萬8,421元等語，並聲明：㈠被告應給付原告181萬8,42
    1元，及自民事調解聲請狀繕本送達翌日起至清償日止，按
    年利率5％計算之利息；㈡願供擔保請准宣告假執行。
二、被告則以：依系爭協議書第2條、第4條第3項第2款約定，71
    7地號土地總價購款二分之一尚應扣除補償價金、土地免稅
    額補償款、價購金免稅額補償款後。兩造已約明補償價金為
    408萬4,188元，而非按照國稅局稅額實支實付。717地號土
    地總價購款由兩造均分717地號土地價購款為即1,011萬4,04
    5元，補償價金為308萬4,188元（扣除先前所匯100萬元），
    價購金免稅額補償款則為70萬2,985元，土地免稅額補償款
    部分因國稅局尚未核定是否屬贈與行為而未能確定，故伊尚
    應給付原告632萬6,872元，惟伊匯付630萬3,871元，並代墊
    代書費用2萬5,800元，合計已超出伊所應給付之金額等語，
    資為抗辯，並聲明：㈠原告之訴駁回；㈡如受不利判決，願供
    擔保請准免為假執行。
三、兩造不爭執事項（見本院卷第250頁至第251頁）：
  ㈠詹中島、詹志焜於79年6月21日簽訂信託約定書，約定雙方就
    重測前31-5地號等5筆土地之應有部分各2分之1 ，並全部信
    託登記至詹志焜名下（本院卷第30頁至第31頁）。
  ㈡原告為詹中島之繼承人，被告為詹志焜之繼承人。
  ㈢原告與詹志焜於94年4月19日經本院93年度湖調字第94號調解
    成立，詹志焜應將31-5地號等5筆土地應有部分2分之1移轉
    登記予原告各5分之1（本院卷第32頁至第33頁）。
  ㈣兩造於108年12月17日簽訂系爭協議書，原告依約匯款100萬
    元至被告指定之帳戶（本院卷第36頁至第55頁、第56頁至第
    58頁）。
  ㈤兩造於109年10月30日就713、714、716、718地號土地經本院
    109年度湖調字第450號調解成立並辦畢移轉登記（本院卷第
    60頁至第61頁）。
  ㈥國稅局核定詹志焜遺產稅款溢繳299萬1,752元並退還予被告
    ，被告則將該筆款項交付予原告（本院卷第178頁）。
  ㈦被告於110年8月13日匯付630萬3,871元予原告，並代墊代書
    費用2萬5,800元（本院卷第64頁、第150頁）。
四、得心證之理由：
  ㈠原告主張不應負擔408萬4,188元，遭被告以前詞否認。經查
    ，系爭協議書第1條（一）前段、（三）前段固然約定「甲
    方（即原告）同意交付乙方（即被告）408萬4,188元整，乙
    方同意將名下附表所示新北市汐止區北山段土地之所有權權
    利範圍移轉登記予甲方各人各五分之一」、「如本協議約定
    之土地過戶事件，經國稅局認定之課稅科目屬乙方原應免繳
    遺產稅範圍，甲方仍須依本協議書第2條至第4條之約定方式
    ，給付408萬4,188元予乙方」（見本院卷第36頁），然而，
    對照第1條（一）後段、（三）後段同時約定由原告負擔辦
    理移轉所有權登記及價購款交付所需稅捐（如土地增值稅、
    贈與稅），以及被告須向國稅局及其主管機關進行救濟程序
    ，申請返還已繳納之遺產稅款即408萬4,188元，實際領取後
    應交付原告等節（見本院卷第36頁至第37頁），堪認原告所
    主張408萬4,188元為補償遺產稅款之預估數額，且與贈與稅
    相關時（如遺產稅中免稅額度），始有負擔之必要，應屬可
    採，並非如被告所辯原告應無條件給付。何況，系爭土地原
    先併入被繼承人詹志焜遺產總額課稅，嗣後依被告申請，並
    審酌系爭協議書內容，屬於被繼承人死亡前，未償之債務，
    依照遺產及贈與稅法第17條第1項第9款規定，應自被繼承人
    遺產總額中扣除，此一結果並未增加繼承人應繳遺產稅額，
    且繼承人返還詹志焜名下土地及政府給付協議價購金，係為
    履行詹志焜生前未償債務之清償，非屬無償贈與行為等情，
    有財政部北區國稅局111年11月9日北區國稅汐止營字第1110
    398163號函在卷可佐（見本院卷第308頁至第309頁），可徵
    系爭土地之移轉所有權及交付717地號價購金，業已自詹志
    焜遺產總額中扣除，非關遺產稅免稅額度，且非屬贈與行為
    ，亦無課徵贈與稅之問題，則原告主張不須給付補償遺產稅
    款408萬4,188元，自屬有據。
  ㈡其次，原告另主張不應負擔土地免稅額補償款、價購金免稅
    額補償款，亦遭被告否認。惟依系爭協議書第1條（四）第1
    款、第2條約定「本協議約定之土地所有權移轉事件，如經
    國稅局認定屬贈與行為，甲方同意依下列約定補償乙方…辦
    理附表所示土地所有權移轉登記如需繳納贈與稅，甲方就贈
    與稅核定通知書中顯示之『國稅局實際免稅額度』，應給付乙
    方依該『國稅局實際免稅額度』按10％之稅率計算價金補償予
    乙方（下稱土地免稅額補償款）」、「就717地號價購金，
    甲方應給付乙方依第4條（二）或同條（三）第1款價購情形
    ，於未扣除款項前可取得之價購金，免除714地號、716地號
    、718地號土地免稅額補償款及3,084,188元之金額，按10％
    稅率計算之『價購金免稅額補償款』（下稱價購金免稅額補償
    款」（見本院卷第37頁至第38頁），足見土地免稅額補償款
    、價購金免稅額補償款均為需繳納贈與稅時，由原告給付予
    被告之補償款項，差別僅在於土地移轉或分配價購金。此對
    照被告所不爭執陳玲平與擬具系爭協議書之律師間對話紀錄
    （見本院卷第254頁），亦表明如國稅局認定是贈與，使用
    到免稅額，將按比例給予補償款，反之則否，甚為灼然。而
    被告移轉土地所有權或交付717地號價購金，係為履行被繼
    承人生前未償債務之清償，並非無償贈與行為，亦不需繳納
    贈與稅，業如前述。則依照上開約定，原告自無負擔土地免
    稅額補償款、價購金免稅額補償款之義務，其主張亦有憑據
    ，被告所辯尚非可採。
  ㈢至於被告抗辯因原告所委任地政士一再要求以買賣方式移轉
    土地，始委任其他地政士辦理過戶，並代墊費用2萬5,800元
    ，業據提出房地產登記費用明細表、對話紀錄為憑（見本院
    卷第150頁、第298頁），然遭原告否認。經查，被告所提出
    對話紀錄為108年12月23日，惟兩造已於109年10月30日就土
    地移轉部分成立調解，有本院109年度湖調字第450號案卷可
    佐，該調解筆錄已足以作為移轉名義，而原告本有委任地政
    士辦理過戶事宜，被告卻於110年8月20日另行委任其他地政
    士，對照前開情事，堪認原告所主張被告代墊費用一事並無
    必要，尚屬有據。
  ㈣是以，原告既無庸負擔補償遺產稅款408萬4,188元、土地免
    稅額補償款、價購金免稅額補償款、代墊代書費用，而兩造
    均不否認717地號土地價購金二分之一為1,011萬4,045元（
    見本院卷第320頁、第326頁），加計原告預付稅款100萬元
    ，並扣除退稅給付299萬1,752元、已給付630萬3,871元，則
    原告應得款項為181萬8,422元（計算式：10,114,045＋1,000
    ,000－2,991,752－6,303,871＝1,818,422），原告僅請求181
    萬8,421元，應屬有據。
五、綜上所述，原告依民法第153條第1項、第199條第1項及系爭
    協議書第4條約定，請求被告給付181萬8,421元，及自民事
    調解聲請狀繕本送達翌日即110年4月30日（見110年度湖調
    字第197號卷第67頁至第73頁）起至清償日止，按年息5％計
    算之利息，為有理由，應予准許。敘明。
六、又，兩造陳明願供擔保，聲請宣告假執行或免為假執行，經
    核合於法律規定，爰分別酌定相當之擔保金額宣告之。
七、本件事證已臻明確，兩造其餘主張陳述及所提之證據，經審
    酌後於本件判決結果無影響，爰不逐一論述，附此敘明。
八、據上論結，原告之訴為有理由，判決如主文。
中　　華　　民　　國　　111 　年　　12　　月　　16　　日
                  民事第三庭  法　官  劉育琳
以上正本係照原本作成。
如對本判決上訴，應於判決送達後20日內向本院提出上訴狀，若
委任律師提起上訴者，應一併繳納上訴審裁判費，否則本院得不
命補正逕行駁回上訴。
中　　華　　民　　國　　111 　年　　12　　月　　16　　日
                              書記官  邱勃英